臺灣高等法院刑事裁定
111年度毒抗字第102號
抗  告  人  
即  被  告  呂明書




上列抗告人即被告因違反毒品危害防制條例案件，對臺灣新北地
方法院110年度毒聲字第2585號，中華民國110年12月29日裁定（
聲請案號：臺灣新北地方檢察署109年度毒偵字第7718號）提起
抗告，本院裁定如下：
    主  文
抗告駁回。
    理  由
一、原裁定意旨略以：抗告人即被告甲○○（下稱被告）因施用第
    二級毒品甲基安非他命案件，經原審法院以110年度毒聲字
    第1269號裁定送勒戒處所觀察、勒戒後，認有繼續施用毒品
    之傾向，有法務部○○○○○○○○附設勒戒所民國110年12月10日
    北所衛字第11013006860號函及所附之有無繼續施用毒品傾
    向證明書、有無繼續施用毒品傾向評估標準紀錄表在卷可稽
    ，並認檢察官聲請裁定令被告入戒治處所施以強制戒治，核
    無不合，乃依毒品危害防制條例第20條第2項規定，裁定令
    入戒治處所施以強制戒治，期間為6個月以上，至無繼續強
    制戒治之必要為止，但最長不得逾1年。
二、按觀察、勒戒後，檢察官或少年法院（地方法院少年法庭）
    依據勒戒處所之陳報，認受觀察、勒戒人無繼續施用毒品傾
    向者，應即釋放，並為不起訴之處分或不付審理之裁定；認
    受觀察、勒戒人有繼續施用毒品傾向者，檢察官應聲請法院
    裁定或由少年法院（地方法院少年法庭）裁定令入戒治處所
    強制戒治，其期間為6個月以上，至無繼續強制戒治之必要
    為止，但最長不得逾1年，毒品危害防制條例第20條第2項定
    有明文。次按勒戒處所應注意觀察受觀察、勒戒人在所情形
    ，經醫師研判其有或無繼續施用毒品傾向後，至遲應於觀察
    、勒戒期滿之15日前，陳報該管檢察官或少年法院（庭），
    觀察勒戒處分執行條例第8條第1項亦定有明文。依據上開規
    定，受觀察、勒戒人有無繼續施用毒品之傾向，係由醫師研
    判。而關於有無繼續施用毒品傾向之評估標準，法務部已於
    110年3月26日以法矯字第11006001760號函修正頒布「有無
    繼續施用毒品傾向評估標準紀錄表」、「有無繼續施用毒品
    傾向評估標準評分說明手冊」，上開評分說明手冊載明判定
    之原則：「受觀察勒戒人入所後，經過2週時間的觀察、勒
    戒，由處所及醫療人員依據其各項紀錄、資料及觀察勒戒期
    間之行為表現，加以評分。在勒戒人入所4-6週後，可再做
    一次評估以做必要之評分修正。每一大項皆有靜態因子與動
    態因子。先以靜態因子分數評分，靜態因子分數總分在60分
    （含）以上為『有繼續施用毒品傾向』；60分以下，與動態因
    子分數相加，如果總分在60分（含）以上，為『有繼續施用
    毒品傾向』」，又評估標準紀錄表及說明手冊中「前科紀錄
    與行為表現」之第1題及第3題之計分方式修正如下(餘無修
    正)：㈠第1項「毒品犯罪相關司法紀錄」：計分方式修正為
    每筆(次)5分，總分上限為10分；㈡第3項「其他犯罪相關紀
    錄」：計分方式修正為每筆(次)2分，總分上限為10分。是
    被告有無「繼續施用毒品傾向」，係依具體個案之臨床實務
    及相關事證等情綜合判定，有其相當之專業依據及標準，且
    涉及專門醫學，另衡酌強制戒治的目的，是為協助施用毒品
    者戒斷毒品的心癮及身癮，所為的一種保安處分類型，該評
    估標準是適用於每一位受觀察、勒戒處分之人，具一致性、
    普遍性、客觀性，並加以綜合判斷的結果，倘其評估由形式
    上觀察，無擅斷或濫權等明顯不當的情事，法院自應予以尊
    重。
三、抗告意旨略以：原裁定認定被告有繼續施用毒品傾向，係以
    被告之前科記錄與行為表現、臨床評估和社會穩定度，為綜
    合判斷之依據，其中前科記錄佔總評估分數9成，倘以上開
    標準認定，何有專業評斷之言；又依據一事不二罰之法理，
    原裁定顯有違反憲法之虞，請求撤銷原裁定云云。
四、經查： 　　
  ㈠被告於執行觀察、勒戒期間，經法務部○○○○○○○○附設勒戒處
    所評定結果所評估評分如下：
　⒈前科紀錄與行為表現部分（包括靜態因子及動態因子）合計
    為37分：
  ⑴靜態因子部分合計為35分：
  ①毒品犯罪相關司法紀錄：有7筆（1筆5分），10分（上限10分
    ）。
  ②首次毒品犯罪年齡：20歲以下，10分。
  ③其他犯罪相關紀錄：6筆（1筆2分），10分（上限10分）。
　④入所時尿液毒品檢驗：一種毒品反應，5分。　
　⑵動態因子評定為2分。
　所內行為表現：
　①持續於所內抽菸，2分。
  ⒉臨床評估部分（包括靜態因子及動態因子）合計為30分：
  ⑴靜態因子合計為16分：
  ①合法物質濫用：菸、酒、檳榔（每種2分），6分
　②使用年數：超過1年，10分。　
  ⑵動態因子合計為14分：
　①精神疾病共病，有，depressive,anxiety,淡馬，10分　
  ②臨床綜合評估〈含病識感、動機、態度、就醫意願〉：中度
    ，4分。
  ⒊社會穩定度部分為0分　　   
　　以上⒈至⒊合計總分為67分，綜合判斷後認有繼續施用毒品傾
    向，有該所110年12月10日北所衛字第11013006860號函附之
    有無繼續施用毒品傾向證明書、有無繼續施用毒品傾向評估
    標準紀錄表在卷可稽（見毒偵卷第75至77頁）。上開評估標
    準紀錄表確由符合醫師資格之人所為之評斷，並無程序違法
    之情狀；且上開評估標準紀錄表記載之評分，係該所相關專
    業知識經驗人士，於被告觀察、勒戒期間，依其本職學能在
    各該具體項目，就個案之臨床實務及相關事證，一一評估後
    所為之綜合判斷，自得憑以判斷被告有無繼續施用毒品傾向
    之證明，則該勒戒處所綜合評分者依個案之臨床實務及具體
    事證，判定被告為「有繼續施用毒品傾向」，尚無不合。
  ㈡再者，毒品危害防制條例規定強制戒治之目的，係因施用毒
    品成癮者，其心癮甚難戒除斷絕，致再犯率偏高，故有持續
    收容於戒治處所施以強制戒治之必要，是該條例第20條第2
    項，係屬強制規定，只需觀察、勒戒後，經評定受觀察、勒
    戒人有繼續施用毒品傾向者，檢察官即應聲請法院裁定令入
    戒治處所施以強制戒治。被告既有施用第二級毒品之事實，
    並由原審法院裁定送勒戒處所執行觀察、勒戒後，依個案之
    臨床實務及具體事證，專業評估判定被告為「有繼續施用毒
    品傾向」，尚未戒除毒癮，則為降低其再次施用毒品之危險
    性，自有依法施以強制戒治之必要。
　㈢被告雖執前詞提起抗告，惟查司法實務或醫學臨床上，具有
    毒品前科紀錄者，或因長期有機會接觸毒品，或因欲藉由毒
    品作用暫時隔絕現實環境，其反覆性、繼續性地再犯施用毒
    品犯行之機率，確實較沒有毒品前科者高，則行為人之前科
    紀錄，客觀呈現是否長期慣用毒品之事實，自屬評估其有無
    施以強制戒治之重大考量因素，故法務部將前科紀錄列為評
    估有無繼續施用毒品傾向之評分標準之一，並無不正當之連
    結，且有專業性之考量，法院應予尊重。況法務部已於110
    年3月26日修正實施「有無繼續施用毒品傾向評估標準紀錄
    表」及「有無繼續施用毒品傾向評估標準評分說明手冊」，
    將其中「毒品犯罪相關司法紀錄」之計分方式修正為每筆（
    次）5分，總分上限為10分、「其他犯罪相關司法紀錄」之
    計分方式修正為每筆（次）2分，總分上限為10分，已避免
    因前案紀錄比重過高而致使其他項目形同虛設之弊，被告仍
    執前詞請求撤銷原審強制戒治裁定等語，尚屬無據。
五、綜上所述，原審依憑該勒戒處所依個案之臨床實務及具體事
    證之綜合評分及判定被告為「有繼續施用毒品傾向」結果，
    據以認定檢察官之聲請為正當，裁定被告令入戒治處所施以
    強制戒治，其期間為6個月以上，至無繼續強制戒治之必要
    為止，但最長不得逾1年，並無不合，被告執前詞抗告，為
    無理由，應予駁回。
據上論斷，應依刑事訴訟法第412條，裁定如主文。
中　　華　　民　　國　　111 　年　　2 　　月　　7 　　日
                  刑事第九庭    審判長法　官  潘翠雪
                                      法　官  俞秀美
                                      法　官  陳俞婷
以上正本證明與原本無異。
不得再抗告。
                                      書記官  李政庭
中　　華　　民　　國　　111 　年　　2 　　月　　7 　　日